【裁判字號】    92,上,233
【裁判日期】    921209
【裁判案由】    協同辦理移轉登記
【裁判全文】
臺灣高等法院臺南分院民事判決  九十二年度上字第二三三號    Ｋ
      上  訴  人  乙  ○  ○
      被上 訴 人  丁  ○  ○.
                  戊  ○  ○
                  己  ○  ○
                  甲  ○  ○
      兼右  三人
      訴訟代理人  丙  ○  ○  .
右當事人間請求協同辦理移轉登記事件，上訴人對於臺灣臺南地方法院中華民國九十
二年九月十五日第一審判決（九十二年度訴字第六五七號）提起上訴，經本院於九十
二年十一月二十五日言詞辯論終結，茲判決如左：
    主    文
上訴駁回。
第二審訴訟費用由上訴人負擔。
    事    實
甲、上訴人方面：
一、聲明：求為判決：
  (一)原判決不利於上訴人部分廢棄。
  (二)右廢棄部分，被上訴人戊○○應將登記其所有坐落台南縣善化鎮○○段一二四九
    地號，面積二、二七八平方公尺之田地，其中持分一百分之四十五移轉登記予上
    訴人。被上訴人丙○○、丁○○、己○○、甲○○應同意辦理本項移轉登記。
  (三)第一、二審訴訟費用由被上訴人等連帶負擔。
二、陳述：除與原判決記載相同者予以引用外，補稱略以：
（一）合夥之清算在於了結合夥事業，收取合夥債權，清償合夥債務，返還出資，以
      其剩餘財產按出資比率分配予合夥人，此並無規定一定之程序。本件合夥業經
      全體合夥人同意解散，而清算程序中，合夥事業已了結，合夥對外已無債權可
      收取，亦無債務須清償，此從被上訴人丙○○、丁○○、己○○、甲○○等以
      台南郵局第二十支局第五一五號存證信函答覆上訴人稱「至於台端所持有百分
      之四十五部分，請自行處理移轉登記，其所有登記之全部費用，請自行負責。
      」可得明證，故只須就合夥財產（系爭土地）按出資比率分配予合夥人即可，
      是以上訴人本於合夥清算完結之法律關係為上訴之聲明第二項之請求，即屬有
      據。
（二）本件合夥經全體合夥人同意解散後，被上訴人等以上述第五一五號存證信函，
      要上訴人自行處理移轉登記系爭土地持有百分之四十五部份，其同意辦理剩餘
      財產（即系爭土地）按出資比率分配予合夥人之意思表示即已生效，蓋依民法
      第九十五條規定：「非對話而為意思表示者，以通知達到相對人時，發生效力
      。」上訴人因而取得上訴之聲明第二項之請求權，此外並沒有無效、得撤銷之
      事由，被上訴人不得事後再翻異而主張將系爭土地擇期出售，扣除稅費再分配
      剩餘之款項。
（三）本件合夥經全體合夥人分別出資合夥購買系爭土地，約定暫時將所有權全部登
      記予被上訴人戊○○名下，屬信託契約之性質，依信託法第六十二條規定：「
      信託關係，因信託行為所定事由發生，或因信託目的已完成或不能完成而消滅
      。」今全體合夥人均已同意解散，信託目的即已因不能完成而消滅，受託人戊
      ○○即應將信託財產依合夥人之合意，就其中持分百分之四十五移轉登記予上
      訴人名義。
三、證據：除援用原審所提外，補提：台南縣善化鎮公所農業用地作農業使用證明書
    乙份。
乙、被上訴人方面：
一、聲明：求為判決：
（一）上訴駁回。
（二）訴訟費用由上訴人負擔。
二、陳述：除與原判決記載相同者予以引用外，補稱略以：
（一）系爭土地為農地，不適合部分持分移轉，以免降低整筆土地之價值，基於全體
      合夥人之利益考量，被上訴人主張合夥清算方式應整筆土地出售，各合夥人依
      出資比例負擔登記規費、代書費、介紹人佣金後，再分配價金，如此才能算是
      合夥事業結束，上訴人主張現在合夥事業已了結，不足為採。
（二）民法債編有特別規定時，應優先適用，此為法理上所當然。民法第六百九十四
      條、六百九十五條既有合夥清算之規定，自應優先加以適用，故本件應由合夥
      人全體為清算人，關於清算之決議、方式、內容，應以過半數行之。被上訴人
      不同意上訴人主張將系爭土地依其出資比例移轉登記，此舉不利其他合夥人，
      不能以被上訴人曾寄存證函表明之內容，即謂符合法律所規定合夥清算之要件
      。
（三）系爭土地雖是信託登記在戊○○名下，但即令全體合夥人同意結束合夥關係，
      但合夥結束後如何進行清算？系爭土地究移轉出資比例之持分給各合夥人，或
      應出售整筆土地扣除費用後分配價金？各合夥人既有二派意見無法整合，合夥
      清算期間信託目的仍有繼續存在之必要，上訴人主張信託關係已終止而消滅云
      云，亦顯有誤會。
三、證據：援用原審所提證據。
      理    由
一、上訴人於原審起訴主張：上訴人與被上訴人丙○○、丁○○、己○○、甲○○（
    下稱被上訴人丙○○等四人），於民國八十五年五月間，由上訴人出資百分之四
    十五，被上訴人丁○○出資百分之三十，被上訴人丙○○、甲○○各出資百分之
    十，被上訴人己○○出資百分之五，合夥購買坐落台南縣善化鎮○○段一二四九
    地號，面積二二七八平方公尺之田地（以下簡稱系爭土地），約定將其所有權暫
    時登記在被上訴人戊○○名下，嗣經全體合夥人同意解散合夥，被上訴人戊○○
    竟拒絕將其中百分之四十五辦理回復移轉登記，而被上訴人丙○○等四人亦不為
    配合；因而訴請被上訴人戊○○應將系爭土地應有部分百分之四十五移轉登記予
    上訴人，被上訴人丙○○等四人應同意辦理本件移轉登記云云（上訴人並請求被
    上訴人丙○○等四人應協同上訴人辦理合夥清算，經原審判決被上訴人丙○○等
    四人敗訴，未據上訴，已確定）。
二、被上訴人則以：合夥經解散者，應由全體合夥人為清算人，關於清算之決議、方
    式、內容，應以清算人過半數行之，被上訴人不同意上訴人所主張之清算方法，
    本件合夥應將整筆土地出售，再依合夥出資比例分配現金始符最佳利益等語資為
    抗辯。
三、查上訴人與被上訴人丙○○等四人，於八十五年五月間，訂立「合夥購置不動產
    契約書」，合夥購買系爭土地，其出資比例為上訴人百分之四十五，被上訴人丁
    ○○百分之三十，被上訴人丙○○、甲○○各百分之十，被上訴人己○○百分之
    五，約定將其所有權暫時登記於被上訴人戊○○名下，而上訴人與被上訴人丙○
    ○等四人均同意解散合夥等情，有「合夥購置不動產契約書」、土地登記謄本、
    台南郵局第二十支局九十一年十一月二十五日第五一五號存證函可稽（見原審九
    十二年度補字第六０號卷第七頁、十六頁、二十一頁），且為兩造所不爭執，自
    堪信為真實。
四、按合夥因合夥人全體同意而解散；合夥解散後，其清算由合夥人全體或由其所選
    任之清算人為之；清算人之選任，以合夥人全體之過半數決之；數人為清算人時
    ，關於清算之決議，應以過半數行之；民法第六百九十二條第二款、第六百九十
    四條、第六百九十五條分別定有明文。上訴人與被上訴人丙○○等四人既均同意
    解散其合夥，揆諸上開法條說明，即應由合夥人全體為清算人進行清算，並以全
    體合夥人過半數之決議決定其清算方法及合夥財產之分析，不容上訴人或被上訴
    人丙○○等四人單憑己意為之。上訴人雖主張本件合夥解散後，被上訴人丙○○
    等四人已同意將系爭土地應有部分百分之四十五，移轉登記為上訴人所有為其清
    算方法云云，惟為被上訴人丙○○等四人所否認。查被上訴人丙○○等四人係以
    台南郵局第二十支局九十一年十一月二十五日第五一五號存證信函致上訴人稱：
    「：：依民法第六八六條第一項規定，丁○○等人聲明退夥，請原價購回或儘速
    進行清算。至於台端所持有百分之四十五部分，請自行處理移轉登記，其所有登
    記之全部費用，請自行負責。」有該存證信函在卷可稽，其文義及真意顯係主張
    上訴人應將被上訴人丙○○等四人之合夥土地比例，由上訴人依原價購回或依類
    此方法進行清算，如果上訴人同意依此方式辦理，則上訴人所持有百分之四十五
    土地比例，由上訴人自行辦理移轉登記；亦即上訴人如欲取得系爭土地應有部分
    百分之四十五所有權，係以由上訴人依原價購買被上訴人丙○○等四人之合夥土
    地比例或依類此方法進行清算為條件，此觀諸被上訴人丙○○等四人於本院所提
    九十二年十一月六日答辯狀稱：「系爭土地為農地，不適合部分持分移轉，以免
    降低整筆土地之價值，基於全體合夥人之利益考量，被上訴人主張合夥清算方式
    應整筆土地出售，各合夥人依出資比例負擔登記規費、代書費、介紹人佣金後，
    再分配價金」等語可得而知。上訴人主張依上開存證信函之內容，被上訴人丙○
    ○等四人已同意無條件將系爭土地應有部分百分之四十五，移轉登記為上訴人所
    有云云，尚無足採。
五、上訴人另主張本件合夥經全體合夥人分別出資合夥購買系爭土地，約定暫時將所
    有權全部登記予被上訴人戊○○名下，屬信託契約之性質，茲全體合夥人均已同
    意解散，信託目的即因不能完成而消滅，受託人即被上訴人戊○○即應依合夥人
    之合意，將信託財產其中百分之四十五移轉登記予上訴人名義云云，惟查被上訴
    人丙○○等四人並非無條件同意將系爭土地應有部分百分之四十五移轉登記予上
    訴人已如前述，上訴人關於此部分之主張亦無足採。
六、從而，上訴人請求被上訴人戊○○將系爭土地所有權應有部分百分之四十五移轉
    登記予上訴人；被上訴人丙○○等四人應同意辦理上開所有權移轉登記，尚屬無
    據，不應准許。原審因而為上訴人敗訴之判決並無不合，上訴意旨指摘原判決不
    當，求為廢棄改判，為無理由，應予駁回。
七、兩造其餘主張及舉證，核與本件判決結果不生影響，勿庸逐一論述，附此敘明。
據上論結，本件上訴為無理由，依民事訴訟法第四百四十九條第一項、第七十八條，
判決如主文。
中      華      民      國    九十二    年    十二    月        九      日
                                    臺灣高等法院臺南分院民事第二庭
                                        審判長法官  吳    志    誠
                                              法官  周    素    秋
                                              法官  楊    省    三
右為正本係照原本作成。
上訴人如對本判決上訴，須於判決送達後廿日內向本院提出上訴狀，未表明上訴理由
者，應於上訴後廿日內，向本院提出理由書。
中      華      民      國    九十二    年    十二    月        十      日
                                        法院書記官  謝    淑    玉


司法院資訊處製作；財團法人民間司法改革基金會備份。
